【裁判字號】    95,訴,761
【裁判日期】    951031
【裁判案由】    違反公司法等
【裁判全文】
臺灣臺北地方法院刑事判決        九十五年度訴字第七六一號
公  訴  人  臺灣臺北地方法院檢察署檢察官
被      告  戊○○
選任辯護人  何乃隆律師
被      告  乙○○
選任辯護人  林銘龍律師
共      同
選任辯護人  陳彥任律師
上列被告因違反公司法等案件，經檢察官提起公訴（九十四年度
偵字第一四七六九、二一九二九號），本院判決如下：
    主  文
戊○○、乙○○共同公司負責人，公司應收之股款，股東並未實
際繳納，而以申請文件表明收足，各處拘役伍拾日，如易科罰金
，均以銀元佰元即新臺幣玖佰元折算壹日。
戊○○被訴背信部分無罪。
    事  實
一、戊○○係址設臺北市松山區○○○路○段一四四號七樓之三
    旺群能源科技股份有限公司（下稱旺群公司，嗣遷址至臺北
    市○○區○○路三八七巷二十六號一樓）之董事長，乙○○
    則為該公司之監察人，二人均為該公司之發起人，屬公司法
    第八條所稱之公司負責人，該公司設立登記資本額為新臺幣
    （下同）一千五百萬元。渠等於民國八十八年十二月間籌設
    旺群公司時，僅籌足股款八百十萬元，明知公司應收之股款
    ，股東並未實際繳納，不得以申請文件表明收足，竟為取得
    旺群公司設立所需之公司登記資本額存款證明，而共同基於
    犯意之聯絡，由戊○○負責所需資金之調借，並將之存入世
    華聯合商業銀行世貿分行（國泰商業銀行股份有限公司於九
    十二年六月二十六日經財政部核准與世華聯合商業銀行股份
    有限公司合併，並更名為國泰世華商業銀行股份有限公司，
    下稱國泰世華銀行世貿分行），以旺群公司籌備處名義開設
    之帳號00000000000號活期存款帳戶，用以虛偽
    表示旺群公司之股東均實際繳納股款，再由乙○○委由不知
    情之會計師癸○○於八十八年十二月二十一日簽立公司設立
    登記資本額查核報告書，認定旺群公司之實收資本額業已收
    足，並連同上開帳戶存摺影本、股東繳納股款明細表、資產
    負債表等資料，持向臺北市政府建設局辦理旺群公司設立登
    記，而該存款於八十八年十二月二十三日即遭提領返還，嗣
    於八十九年一月五日旺群公司設立登記獲准。
二、案經己○○告發由臺灣臺北地方法院檢察署檢察官偵查起訴
    。
    理  由
壹、有罪部分：
一、訊據被告戊○○、乙○○固坦承為旺群公司之發起人，並分
    別擔任該公司之董事長、監察人，且於八十八年十二月間委
    由會計師癸○○辦理該公司設立登記事宜，惟均矢口否認有
    違反公司法之犯行，被告戊○○辯稱：伊係以自有之資金墊
    借予被告乙○○等股東，旺群公司確有收足股款，並用於向
    GAS WORLD 公司購買天然加氣車以及相關專利授權云云；被
    告乙○○則辯稱：旺群公司設立登記事宜係由被告戊○○、
    董事己○○、鍾宏貴所決定，伊僅單純受告知辦理登記云云
    。惟查：
  (一)旺群公司設立登記所需一千五百萬元資本額之驗資款係被告
    乙○○委請被告戊○○所調借一節，業據被告戊○○、乙○○於偵查中供承一致在卷（見臺灣臺北地方法院檢察署九十
    四年度偵字第一四七六九號偵查卷第一六九頁）。被告戊○○於本院準備程序中復供稱：旺群公司設立登記所需之驗資
    款，是我向一、二個朋友借貸等語（見本院卷(一)第四十八頁
    ）。足見旺群公司設立登記資本額確係由被告乙○○委請被
    告戊○○出面向他人所調借。
  (二)且被告乙○○於警詢中自承：八十八年五、六月間，因擬籌
    設旺群公司，我有委託會計師癸○○接洽準備籌設旺群公司
    相關事宜，八十八年八月二十三日經濟部核准定名為旺群公
    司後，同年十二月初由我提供旺群公司籌備處會商決定及經
    濟部投資審議委員會核准外人投資等資料，癸○○即依據所
    提供資料繕打申請設立登記所需文件，我於相關人員在該等
    文件上用印後，交由癸○○持向主管機關辦理公司設立登記
    等語（見臺灣臺北地方法院檢察署九十四年度偵字第二一九
    二九號偵查卷第二十四頁）；於本院審理時供陳：旺群公司
    辦理設立登記主要是我與癸○○接洽，一千五百萬元銀行存
    款證明，係被告戊○○將存摺交給我，我將存摺影本交給癸○○等語（見本院卷(二)第三一一頁）。核與證人即辦理旺群
    公司設立登記之會計師癸○○於本院審理時結證：八十八年
    十二月間，被告乙○○跟我接洽辦理旺群公司設立登記事宜
    ，我申辦該公司設立事項的窗口只有被告乙○○，該公司設
    立登記所需一千五百萬元銀行存款證明，是被告乙○○所交
    付等語相符（見本院卷(二)第四十九頁）。足認旺群公司設立
    登記係被告乙○○委由會計師癸○○辦理，該公司設立登記
    所需之存款證明等相關資料，亦係由被告乙○○提供，是被
    告乙○○對於旺群公司資本額之來源、股東有無實際繳足等
    情事，自難諉為毫不知情。
  (三)再觀諸本院向國泰世華銀行世貿分行調取，以旺群公司籌備
    處名義開設帳號00000000000號活期存款帳戶之
    交易明細：該帳戶於八十八年十二月二十日存款餘額固為一
    千五百萬零一千零十三元，惟於同年月二十三日旋遭提領一
    千四百二十三萬六千六百五十元，此有國泰世華銀行世貿分
    行九十五年九月七日國世世發字第○○二九號函檢附之帳號
    00000000000號歷史交易明細在卷可稽（見本院
    卷(二)第二七六頁至第二七八頁）。又依卷附旺群公司八十九
    年股東會決議錄所載：「五、報告事項：(一)旺群公司用途說
    明：當時實收資本八百十萬元，登記一千五百萬元」等語（
    見同上第二一九二九號偵查卷第四十一頁）。益證被告戊○○、乙○○係以先向他人借用公司登記所需之資本額，而於
    取得存款證明後，隨即將所調借之資金返還，致旺群公司雖
    登記資本額為一千五百萬元，實則該公司股東並未實際繳足
    股款，以此方式成立旺群公司無訛。
  (四)況在股份有限公司股東有限責任原則之下，股東對公司債務
    並不負責，堪充公司擔保者，僅公司財產而已，故股東之出
    資限於財產，而不論係現金或現物出資，均應在公司成立或
    發行新股前履行，且公司之登記有公示之效果，除明示該公
    司應負責之人為何人外，亦便於主管機關對該公司之管理，
    故公司確實登記對公眾格外重要，法律亦明文對虛偽登記者
    課以刑事責任。而旺群公司之股東係均以現金出資，並無以
    現金以外之財產出資一情，業據證人癸○○結證明確（見本
    院卷(二)第五十頁），並有旺群公司股東繳納股款明細表在卷
    可佐（見外放旺群公司案卷影卷第三十四頁），是旺群公司
    之股東既均係以現金出資，自應各股東實際繳足股款後，始
    可向辦理公司設立登記，然旺群公司辦理設立登記時之實收
    資本額僅八百十萬元，股東並未實際繳足股款一千五百萬元
    ，縱被告戊○○所辯旺群公司向GAS WORLD 公司所購買天然
    加氣車以及相關專利授權約有一千五百萬元之價值屬實，亦
    與修正前公司法第九條第三項之規定相違，並非法之所許。
  (五)綜上，被告戊○○、乙○○前揭所辯，均係事後卸責之詞，
    洵不足採。本案事證明確，被告戊○○、乙○○共同公司負
    責人，公司應收之股款，股東並未實際繳納，而以申請文件
    表明收足之犯行，均堪認定，應依法論科。
  (六)至於辯護人另聲請傳喚證人陳烈嶼，欲證明旺群公司向GAS
    WORLD 公司所購買之天然氣加氣車及相關技術授權確有一千
    五百萬之價值，惟此與本案爭點無涉，且本案事證已明，本
    院認無再予傳喚之必要，併予敘明。
二、論罪科刑：
  (一)被告等行為後，公司法第九條第一項業於九十年十一月十二
    日修正公布，同年月十四日生效，修正後公司法第九條將原
    公司法第九條第三項改列為第一項，其中罰金之規定由「新
    臺幣六萬元以下」提高為「新臺幣五十萬元以上二百五十萬
    元以下」，經新舊法比較結果，修正前公司法第九條第三項
    較修正後公司法第九條第一項對被告等較為有利。
  (二)被告等行為後，刑法部分條文業於九十四年一月七日修正，
    同年二月二日公布，九十五年七月一日施行，修正後刑法第
    二條第一項規定：「行為後法律有變更者，適用行為時之法
    律，但行為後之法律有利於行為人者，適用最有利於行為人
    之法律。」上開規定乃與刑法第一條罪刑法定主義契合，而
    貫徹法律禁止溯及既往原則，係規範行為後法律變更所生新
    舊法律比較適用之準據法，是刑法第二條本身雖經修正，但
    刑法第二條既屬適用法律之準據法，本身尚無比較新舊法之
    問題，應一律適用裁判時即修正後刑法第二條規定以決定適
    用之刑罰法律，合先敘明。又以本次刑法修正之比較新舊法
    ，應就罪刑有關之一切情形，綜其全部罪刑之結果而為比較
    （最高法院九十五年五月二十三日九十五年度第八次刑庭會
    議決議參照）。經查：
    1.刑法第二十八條共犯之規定，於修正前規定為：「二人以
      上共同實施犯罪之行為者，皆為正犯」，修正後則規定為
      ：「二人以上共同實行犯罪之行為者，皆為正犯」，本條
      之修正理由係為排除陰謀共同正犯、預備共同正犯於本條
      所規定之正犯之外。於本案犯罪事實，被告等不論依新舊
      法均構成共同正犯，適用新法對被告等並非較為有利。
    2.被告等行為後，刑法第四十一條於九十年一月十日修正公
      布，同年月十二日生效，此次修正後該條第一項規定：「
      犯最重本刑為五年以下有期徒刑之罪，而受六月以下有期
      徒刑或拘役之宣告，因身體、教育、職業或家庭之關係或
      其他正當事由，執行顯有困難者，得以一元以上三元以下
      折算一日，易科罰金。但確因不執行所宣告之刑，難收矯
      正之效或難以維持法秩序者，不在此限」之規定，較此次
      修正前即被告等行為時舊法規定犯最重本刑為三年以下有
      期徒刑之罪，而受六月以下有期徒刑或拘役之宣告，始得
      易科罰金，對被告等較為有利。又九十四年一月七日修正
      ，同年二月二日公布，九十五年七月一日施行之刑法，除
      刑法第四十一條第一項有所修正外，罰金罰鍰提高標準條
      例於九十五年四月二十八日修正，並自同年七月一日起生
      效施行。依修正前即九十年一月十日修正公布刑法第四十
      一條第一項前段，及修正前罰金罰鍰提高標準條例第二條
      ：「依刑法第四十一條易科罰金或第四十二條第二項易服
      勞役者，均就其原定數額提高為一百倍折算一日；法律所
      定罰金數額未依本條例提高倍數，或其處罰法條無罰金刑
      之規定者，亦同。」之規定，關於易科罰金折算標準，應
      以銀元一百元、二百元、三百元折算一日，經折算為新臺
      幣後，應以新臺幣三百元、六百元、九百元折算一日。然
      修正後刑法第四十一條第一項前段規定為：「犯最重本刑
      為五年以下有期徒刑以下之罪，而受六個月以下有期徒刑
      或拘役之宣告者，得以新臺幣一千元、二千元或三千元折
      算一日，易科罰金。」另修正後罰金罰鍰提高標準條例則
      刪除原第二條之規定。是以比較新舊法結果，應適用修正
      前即九十年一月十日修正公布刑法第四十一條第一項前段
      規定，及修正前罰金罰鍰提高標準條例第二條之規定，對
      被告等較為有利。
    3.綜合上述各條文修正前、後之比較，被告等應適用修正前
      刑法之相關規定，及罰金罰鍰提高標準條例第一條前段、
      修正前罰金罰鍰提高標準條例第二條之規定，予以論處。
  (二)核被告戊○○、乙○○所為，均係犯修正前公司法第九條第
    三項應收之股款，股東並未實際繳納，而以申請文件表明收
    足罪。被告二人間就上開犯行，有犯意聯絡及行為分擔，為
    共同正犯。爰審酌被告等犯罪之動機、目的、手段，所生對
    於與該公司交易之第三人及主管機關對公司管理之危害程度
    ，被告二人犯後否認犯行之態度，兼衡渠等之品行、智識程
    度、生活狀況等一切情狀，各量處如主文所示之刑，並均依
    修正前刑法第四十一條第一項前段規定，諭知易科罰金之折
    算標準。
貳、無罪部分：
一、公訴意旨另以：被告戊○○係環宇真空科技股份有限公司（
    下稱環宇公司）發起人及董事，並自八十五年一月三日（起
    訴書原記載八十七年十月，業據蒞庭檢察官當庭更正，見本
    院卷(一)第二四一頁反面）起至九十三年七月間兼任環宇公司
    總經理。被告戊○○與原華俄貿易開發股份有限公司（下稱
    華俄公司）總經理丁○○、己○○等人於八十四年底共同籌
    設環宇公司期間，明知渠所實際負責經營之英屬維京群島FO
    RMOSA INTERNATIONAL CORPORATION （下稱F.I.C.公司）可
    經由設於白俄羅斯首都明斯克之分公司以每臺新臺幣七百萬
    元左右單價，購買當時尚屬技術先進之中古真空鍍膜機進口
    銷售，嗣因環宇公司籌備處負責人己○○不熟悉鍍膜技術相
    關業務，委託其全權處理採購真空鍍膜機之相關事宜，竟基
    於意圖為自己之不法利益之概括犯意，違背擔任環宇公司發
    起人及董事身分，應在受託處理採購機器業務時，為全體股
    東利益考量及誠實處理事務之任務，竟私下於八十四年十一
    月二十二日代表F.I.C.公司先與不知情之丁○○代表華俄公
    司簽訂銷售代理合約書，由華俄公司做為F.I.C.公司在國內
    之代理商，從事進口銷售蘇聯機器業務，並由二人分別代表
    F.I.C.公司與華俄公司，先後於：(一)八十四年十一月二十二
    日及同年十二月五日簽訂型號為ＢＹ—七○○Ａ之真空電鍍
    設備各一臺（下稱一、二號機）之買賣合約，同時將原本新
    臺幣七百萬元左右之價格抬高至美金五十八萬七千元，再由
    華俄公司以約二成之利潤計價，將前開真空電鍍設備以每臺
    新臺幣二千萬元之價格，於八十四年十一月二十六日及同年
    十二月五日與環宇公司籌備處簽約轉售。惟前開二臺真空電
    鍍設備實係被告戊○○先前透過F.I.C.公司於八十四年九月
    及同年十一月自白俄羅斯明斯克市以美金二萬四千五百元報
    價進口之型號為ＢＹ—二ＭＢＣ真空鍍膜機，復於八十四年
    十一月底及十二月初轉出口至香港，將機器型號改稱為ＢＹ
    —七○○Ａ，並將單價大幅提高至美金五十八萬七千元後，
    再於八十四年十二月間以總代理華俄公司名義進口出貨予環
    宇公司籌備處；(二)被告戊○○承前意圖為自己不法利益之背
    信概括犯意，先於八十五年五月二十三日，被告由戊○○代
    表F.I.C.公司與丁○○代表之華俄公司簽訂型號ＢＹ—一一
    ○○—五真空鍍膜機一臺（下稱三號機）之買賣契約，售價
    為美金五十一萬二千八百元（不含運費實際價格本應為美金
    三十三萬元），再由丁○○代表華俄公司與己○○代表之環
    宇公司於八十五年十二月六日簽立總價金新臺幣二千三百三
    十七萬五千元真空電鍍設備ＢＹ—一一○○買賣契約；(三)八
    十七年起，環宇公司因故改由直接向F.I.C.公司購買真空鍍
    膜設備，於八十七年一月二十二日，由被告戊○○代表F.I.
    C.公司與己○○代表之環宇公司直接簽約，買賣型號為ＢＹ
    —一一○○真空鍍膜機一臺（下稱四號機），被告戊○○仍
    承前概括犯意，將原本售價僅為美金三十二萬之機器價格大
    幅提高至美金六十七萬六千元售予環宇公司；(四)八十七年五
    月二十五日，被告戊○○復代表F.I.C.公司與己○○代表之
    環宇公司簽約買賣型號為ＢＹ—二ＭＩ之真空鍍膜機一臺（
    下稱五號機），被告戊○○仍承前概括犯意，將原本售價為
    美金二十八萬元之機器價格抬高至美金五十七萬元出售。總
    計被告戊○○利用前開受託為環宇公司辦理採購真空鍍膜設
    備之機會，向由自己擔任實際負責人之F.I.C.公司採購各型
    真空鍍膜機，將在白俄羅斯取得實際成本低廉之中古真空鍍
    膜設備以高價經由華俄公司代理或直接進口出售與環宇公司
    ，致使環宇公司受有合計高達新臺幣六千萬元以上之損失。
    因認被告戊○○涉犯刑法第三百四十二條第一項之背信罪嫌
    云云。
二、按犯罪事實應依證據認定之，無證據不得認定犯罪事實，刑
    事訴訟法第一百五十四條第二項定有明文。此所謂認定犯罪
    事實之證據，無論其為直接或間接證據，均須達於通常一般
    人均不致有所懷疑，而得確信其為真實之程度，始得據為有
    罪之認定，若其關於被告是否犯罪之證明未能達此程度，而
    有合理性懷疑之存在，致使無法形成有罪之確信，根據「罪
    證有疑、利於被告」之證據法則，即不得遽為不利被告之認
    定（最高法院二十九年上字第三一○五號、四十年臺上字第
    八六號、七十六年臺上字第四九八六號判例參照）。
三、公訴人認被告戊○○涉有背信犯行，無非係以證人即告發人
    己○○之證詞、證人即環宇公司廠長辛○○之證言、證人即
    華俄公司總經理丁○○之證述、F.I.C.公司與華俄公司簽訂
    之銷售代理合約書、F.I.C.公司與華俄公司簽訂之契約、華
    俄公司與環宇公司簽訂之契約、F.I.C.公司與環宇公司簽訂
    之契約、被告戊○○以環宇公司便條紙所做之筆記、成本分
    析表、本院八十七年度重訴字第一四八三號民事判決及環宇
    公司購進三號機付款紀錄、環宇公司支付四號機貨款美金六
    十七萬六千元結匯單據、臺灣區機械同業工會業務組長庚○○提供之廠商報價單等件為其主要論據。
四、訊據被告戊○○堅詞否認有何公訴意旨所指背信犯行，辯稱
    ：伊並未受環宇公司委任代為採購真空鍍膜機，伊自始即係
    以設備供應商F.I.C.公司實際負責人之身分，為F.I.C.公司
    出售機器設備予華俄公司或環宇公司，是以就本案出售真空
    鍍膜機而言，伊實係受F.I.C.公司委任，至於伊雖亦擔任環
    宇公司發起人及董事，惟發起人、董事之身分與購買本案真
    空鍍膜機無關。又F.I.C.公司所出售之真空鍍膜機，皆係未
    曾使用過之新機，絕非老舊不堪之機器，且F.I.C.公司出售
    各該真空鍍膜機之成本，包含購入原始機型（空機）之成本
    、改裝之成本、技術轉移之成本、管銷費用、運費、保險等
    雜費之各項成本，伊並未從中藉機牟取暴利等語。
五、經查：
  (一)被告戊○○係環宇公司之發起人及董事，其與原華俄公司總
    經理丁○○、告發人己○○等人於八十四年底共同籌設環宇
    公司，並為F.I.C.公司之實際負責經營者，八十四年十一月
    二十二日其代表之F.I.C.公司與丁○○代表之華俄公司簽訂
    銷售代理合約書，華俄公司成為F.I.C.公司在臺灣之代理商
    ，從事進口銷售蘇聯機器業務，嗣於八十四年十一月二十二
    日及同年十二月五日，其代表之F.I.C.公司與丁○○代表之
    華俄公司簽訂一、二號機買賣合約，再由華俄公司於八十四
    年十一月二十六日及同年十二月五日與環宇公司籌備處簽約
    轉售；繼於八十五年五月二十三日，其代表之F.I.C.公司與
    丁○○代表之華俄公司簽訂三號機買賣契約，再於同年十二
    月六日由丁○○代表之華俄公司與己○○代表之環宇公司簽
    約轉售；又於八十七年一月二十二日及同年五月二十五日，
    其代表之F.I.C.公司與己○○代表之環宇公司簽訂四、五號
    機買賣合約等情，為被告戊○○所不否認，並有環宇公司變
    更登記事項卡、公司變更登記表、華俄公司與環宇公司簽訂
    之一、二、三號機買賣合約書、F.I.C.公司與環宇公司簽訂
    之四、五號機買賣合約書暨發票、F.I.C.公司與華俄公司簽
    訂之銷售代理合約書在卷可稽（見法務部調查局臺北市調查
    處卷第八頁至第九頁、第十頁至第十四頁、第十七頁至第二
    十五頁、第二十六頁至第三十六頁、扣案證物編號九FORMOS
    A 與華俄合約書第七十八頁至第八十一頁），是此部分事實
    要堪認定。茲應審究者乃被告戊○○是否受環宇公司委任處
    理採購一至五號機之事務？又被告戊○○是否為自己不法之
    利益，將實際成本低廉之中古真空鍍膜機以高價經由華俄公
    司代理或直接售予環宇公司，而為違背其任務之行為，致環
    宇公司受有財產損失？
  (二)關於被告戊○○是否受環宇公司委任處理採購一至五號機事
    務部分：
    1.被告戊○○於法務部調查局調查員詢問及偵查中供稱：我
      於八十一年即在臺灣開設臺灣白俄羅斯貿易股份有限公司
      ，並擔任董事長，同時在蘇聯成立F.I.C.公司，擔任秘書
      一職，對外代表F.I.C.公司，八十四年由我及丁○○等人
      共同商議至蘇聯做生意，後來為引進蘇聯真空鍍膜技術，
      由我提議在臺灣新成立公司，並由華俄公司出面集資，嗣
      於八十五年一月間成立環宇公司，環宇公司向蘇聯購買真
      空鍍膜機之相關採購業務，係由我透過F.I.C.公司設在白
      俄羅斯之分公司辦理，我負責去市場找機器，主要在白俄
      羅斯當地採購主機，再向蘇聯境內相關工廠購買零組件組
      裝好後，出口銷售予環宇公司，因環宇公司原本係透過華
      俄公司招募股東，後來因故未實際投資，然當初華俄公司
      覺得蘇聯的生意可以做，才願意與我合作成立新公司，並
      簽立銷售代理合約，由華俄公司作為F.I.C.公司在臺灣之
      代理商，從事進口銷售蘇聯機器業務，所以F.I.C.公司自
      蘇聯採購之真空鍍膜機，才依約交由華俄公司代理銷售再
      轉售予環宇公司，後來幾臺真空鍍膜機，是己○○代表環
      宇公司與F.I.C.公司簽訂契約等語（見同上第一四七六九
      號偵查卷第二十六頁至第二十七頁、第三十三頁至第三十
      四頁、第一五○頁）。
    2.證人即曾任華俄公司總經理之丁○○於本院審理時亦結證
      稱：當初華俄公司、F.I.C.公司、環宇公司在一個策略聯
      盟，F.I.C.公司與華俄公司有很多共同發展的目標，所以
      才簽訂代理合約，我賣給環宇公司的真空鍍膜機，技術面
      是與被告戊○○洽談，價格面則與己○○商談等語（見本
      院卷(二)第十八頁至第十九頁反面）。
    3.且被告戊○○自八十五年一月三日起即擔任環宇公司總經
      理，復有環宇公司變更登記表附卷足憑（見本院卷(一)第一
      ○○頁至第一○一頁）。
    4.綜上可知，華俄公司、F.I.C.公司、環宇公司為策略聯盟
      關係，被告戊○○為引進蘇聯真空鍍膜技術，始與己○○
      等人設立環宇公司，且被告戊○○於環宇公司設立登記之
      初，即擔任該公司之總經理，其透過所代表之F.I.C.公司
      ，在蘇聯市場為環宇公司採購所需之真空鍍膜機，以引進
      蘇聯之真空鍍膜技術，並透過F.I.C.公司在臺灣之代理商
      華俄公司將之轉售予環宇公司，嗣華俄公司因故與F.I.C.
      公司終止代理合約，始由環宇公司直接向F.I.C.公司購買
      真空鍍膜機，堪認被告戊○○確於環宇公司授權之範圍內
      ，為環宇公司處理採購真空鍍膜機之事務。是被告戊○○
      辯稱：伊並未受環宇公司委任代為採購真空鍍膜機云云，
      不足採信。
  (三)被告戊○○是否為自己不法之利益，將實際成本低廉之中古
    真空鍍膜機以高價經由華俄公司代理或直接售予環宇公司，
    而為違背其任務之行為，致環宇公司受有財產損失部分：
    1.證人即曾任華俄公司總經理丁○○於本院審理時結證：我
      於八十四年六月至八十七年十二月在華俄公司任職，華俄
      公司曾是F.I.C.公司的臺灣總代理，我們有簽一個代理合
      約，合作自白俄羅斯引進真空鍍膜機，F.I.C.公司負責找
      機器，華俄公司責負責銷售，裡面還包括技術各方面。華
      俄公司轉售的利潤不是用差價或是分配，而且不管F.I.C.
      公司的成本，而是看華俄公司進貨的成本加上合理的利潤
      ，該利潤並未分配給被告戊○○或F.I.C.公司。華俄公司
      從F.I.C.公司進貨的真空鍍膜機與出貨至環宇公司之真空
      鍍膜機是同一部機器，我印象中型號有變更，但華俄公司
      除出售真空鍍膜機本身予環宇公司外，我們還聘請七、八
      位俄國工程師，負責裝機、測試，滿足環宇公司的需求。
      至於一、二號機分別在白俄羅斯明斯克市及香港以兩個價
      格進口報關二次，係因F.I.C.公司為節稅故低報價格，後
      來我認為不妥，所以改成實際交易價格重新報關，並將稅
      補足等語（見本院卷(二)第十六頁至第十八頁）。
    2.證人即環宇公司總工程師甲○○○○○○○○ ○○○○○○於本院審理時
      亦結證：我是俄國明斯克的技術學院自動控制及機械、無
      線電相關科系畢業，在真空鍍膜相關領域工作超過十五年
      以上，我從八十年到八十二年在白俄羅斯斯模剛工廠工作
      ，自八十四年開始，間斷性在環宇公司工作迄今，同時自
      八十八年起在F.I.C.公司工作，我在環宇公司及F.I.C.公
      司是擔任總工程師，領導白俄羅斯工程師及研發新技術。
      環宇公司所購買一至五號機我都有參與，五號機在運來時
      外觀有防腐物質用以防鏽，運送真空鍍膜機時都專門這樣
      處理，因為在海上運輸時間相當長，必須保護機器的主要
      結構，真空鍍膜機大部分雖由不銹鋼組成，但變壓器上面
      有些是生鐵部分，必須做特別保護措施，因此五號機是老
      舊不堪使用之說法並不正確。環宇公司所購買的真空鍍膜
      機，是以白俄羅斯斯模剛工廠生產之新機器為基礎，但因
      不符合我們的需求，所以在白俄羅斯工廠透過其他公司改
      進及修改，包括加裝別的離子原、光譜的控制儀器、監控
      溫度的機器、真空爐內旋轉的機構、特殊的氣體控制等，
      改裝項目總花費大約美金二十五萬元至三十萬元之間，如
      果只以標準的設備不加以改裝的話，我們的技術無法在這
      樣的機器上運作，而且為提升性能，我們還必須在實驗室
      進行工作，而修改機器的建議及要求是根據被告戊○○對
      機器及技術的要求來做。又斯模剛工廠事實上在西元一九
      九三年以後因通貨膨脹，生產真空鍍膜機之數量已經非常
      少，以目前斯模剛工廠所販售的機器來說，是不含離子原
      的老式設備，如果不經過改裝，原始機器的功能基本上只
      能鍍裝飾用的膜，不能滿足環宇公司使用上生產超硬膜的
      需要。另真空鍍膜機運到環宇公司裝機時，有可能會需要
      非常少量的更換零件，但這是任何一臺真空鍍膜機在另一
      個地方安裝都會產生的狀況，而所有真空鍍膜設備都需要
      冷卻水、技術氣體、壓縮氣體，所以因機器老舊而需加裝
      冷卻水管是錯誤的說法。環宇公司購買的真空鍍膜機技術
      支援方面一直是靠F.I.C.公司協助，包括技術諮詢、後勤
      支援，臺灣買不到的零件，我們也會在白俄羅斯或其他地
      方幫忙尋找，不間斷提供這些協助，而真空鍍膜技術之移
      轉費用有所謂製程卡，就是把製程一項一項寫在紙上的卡
      ，大約三十頁至三百頁不等的頁數，一頁製程卡大概美金
      八千元。至於臺灣區機械同業工會業務組長庚○○提供之
      廠商報價單上之設備都是標準簡單的設備，應該是滿舊式
      的，這對我們的技術不合用，比如上面所指的ＶＵ—七○○Ｄ這臺，就我所知工廠出來的只有一個磁弧槍，沒有離
      子槍，又這裡提到一臺ＶＵ—二ＭＢＣ與環宇公司相近的
      設備只有兩個電弧，並沒有提到離子槍，且斯模剛工廠於
      西元一九九三年已經停止量產這樣的設備，這裡提供的是
      在外面買回來的設備，外觀上做修改等語（見本院卷(二)第
      三十八頁至第四十頁）。
    3.證人即曾任環宇公司經理兼廠長之丙○○於本院審理時復
      結證：我在八十四年至八十六年四月間擔任環宇公司經理
      兼廠長，環宇公司所購買的一至三號機我曾經參與拆箱安
      裝過程，購買四、五號機時我已經擔任董事職務，所以沒
      有參與拆箱安裝過程，但是我有看過這個機器。一至三號
      機進來拆箱看起來沒有什麼問題，四、五號機我也沒有聽
      過廠務人員說機器有問題，這五臺真空鍍膜機買進來的過
      程中，我沒有聽過有不堪使用的情況，且在安裝好生產前
      ，只有細部微調，沒有更換零組件整修的情形。一至五號
      機從蘇聯買回來是空機，我們有提出加裝離子槍、改變電
      源供給器、改變供給氣體設備之需求，由賣方做好再交給
      我們，至於真空鍍膜機之技術支援係由F.I.C.公司提供技
      術人員，且為配合真空鍍膜機生產鍍膜產品的製具，製具
      量相當大，我們找蘇聯技師回來幫我們開發，我們後續有
      增加這些製具，到我離職為止，環宇公司有測試過相當多
      種類的真空鍍膜製程，包括鑽頭、銑刀、錶帶、球頭、鏡
      片、鋸片、電子零件、玻璃及瓷器上鍍裝飾膜，這些製程
      剛開始由臺灣工程師操作，不良率高達百分之七十，故由
      蘇聯技師協助我們，就我所知，真空鍍膜移轉的費用相當
      高等語（見本院卷(二)第四十四頁至第四十六頁）。
    4.證人即曾任環宇公司製造處協理之壬○○於本院審理時結
      證以：我於九十年八月至九十四年六月擔任環宇公司製造
      處協理，我從事真空鍍膜相關產業約十年，在環宇公司任
      職期間一至五號機沒有經常故障的情況，也沒有必須大修
      或更換整組零件的狀況，就我專業所知，真空鍍膜技術移
      轉費用從新臺幣數十萬元到數百萬元，至上億元都有，環
      宇公司目前有幾十種真空鍍膜製程，就我所知是環宇公司
      設立之初，俄國工程師一直在環宇公司進行製程及技術的
      移轉，技術支援部分由F.I.C.公司負責，機器故障基本上
      都是俄國工程師在維修，就現實面來講，機器設備的頁面
      是俄文，我們看不懂，臺灣工程師是作輔助，我進環宇公
      司時就直接參加五號機的研發，五號機運轉沒有問題等語
      （見本院卷(二)第四十二頁至第四十四頁）。
    5.且經本院向環宇公司函詢一至五號機購入迄今之使用狀況
      ，F.I.C.公司是否對環宇公司提供技術支援，及環宇公司
      是否雇用俄籍工程師等事項，該公司函覆本院略以：(1)該
      公司購入一至五號機後均曾使用過，目前均處於可使用狀
      態，其中三、四號機屬於裝飾鍍膜機，用於高爾夫球及汽
      車車燈罩等產品之鍍膜代工，自設廠開始即為該公司主要
      之營業項目，其營收並逐年成長，直至八十八年中主要客
      戶均將其生產線移往大陸後，由於該部分產品之利潤較低
      ，該公司乃決定將生產重心放在利潤較高之超硬膜產品上
      面，故其營收逐漸下降，目前此二機臺持續在尋求適當且
      值得生產之商業產品中。一、二號機屬於超硬鍍膜機，用
      於IC載板及印刷電路板專用微小銑刀之鍍膜，早期處於研
      發階段，故對營收之貢獻較低，自八十八年產品上市後，
      逐漸成為該公司主要之銷貨收入來源，近年來該公司百分
      之九十以上之營收乃由此部分產品貢獻。五號機則屬於光
      學鍍膜機，用於ITO 及ANTI REFLECTION（A/R）等光學薄
      膜之研發，購入後曾與力特等國內大廠進行偏光片上直接
      鍍A/R 之研發，後經評估後續需投入之資金過大，故暫緩
      進行，目前用於部分模具之鍍膜代工。(2)該公司一至五號
      機均直接或間接向F.I.C.公司購入，F.I.C.公司除出售鍍
      膜機之硬體外，亦確實均透過F.I.C.公司於俄國之技術團
      隊提供相對應各機臺之技術移轉、製程規劃、維修保固、
      困難排除等技術支援，並協助該公司於俄國取得必須之零
      件備品，同時針對該公司市場尚能夠取得之新產品訂單之
      鍍膜方式及製程，提供研發諮詢及建議，必要時亦於俄國
      協助該公司新產品之打樣，確實對該公司技術能力之建立
      提供最直接之助益。(3)該公司自八十五年成立以來，均持
      續僱佣俄籍工程師，目前隨時維持約四至五名俄籍工程師
      在臺灣廠內工作，俄籍工程師主要負責鍍膜機之操作、調
      教及維護工作。該公司設立至今之俄籍工程師均由F.I.C.
      公司負責引進，該公司之真空鍍膜機之操作或生產上有問
      題時，程序上會先由目前在廠內之俄籍工程師提出建議之
      解決方法，若其所提出之解決方法無效，或其問題情況重
      大時，則會向F.I.C.公司於俄國之技術團隊尋求支援協助
      等語，此有環宇公司九十五年九月十一日函存卷可考（見
      本院卷(二)第二八六頁至第二八九頁）。
    6.參互上開證人證言及書證，足證被告戊○○透過F.I.C.公
      司採購及出售予環宇公司之一至五號機均非價格低廉老舊
      不堪使用之機器，且F.I.C.公司出售一至五號機之成本，
      除真空鍍膜機外，尚包括改裝、技術轉移、運費、製程等
      各項成本，被告戊○○並無將實際成本低廉之中古真空鍍
      膜機以高價經由華俄公司代理或直接售予環宇公司之情事
      。是被告戊○○所辯：F.I.C.公司所出售之真空鍍膜機，
      皆係未曾使用之新機，且各該真空鍍膜機之成本，包含購
      入原始機型（空機）、改裝、技術轉移、管銷費用、運費
      、保險等雜費之各項成本等情，應非子虛。
    7.證人即告發人己○○於本院審理時固證稱：環宇公司一至
      五號機均由被告戊○○負責接洽購買，被告戊○○宣稱他
      對俄羅斯非常瞭解，知道如何購買，所以他一手安排，一
      、二號機環宇公司係以每臺新臺幣二千萬元購買，三、四
      、五號機分別以新臺幣二千三百三十七萬五千元、美金六
      十七萬六千元、美金五十七萬元購入，被告戊○○說依照
      最好行情安排，是最新的機器，但後來我到工廠問公司技
      術同仁，大家都說機器非常老舊，購入時都有一些狀況，
      非常多次維修，前幾年公司的財務報表也可以證明機器不
      堪用，且我們於八十九年到白俄羅斯，我意外問到鍍膜機
      的行情是美金幾萬元，如果真的要買還可以更便宜，比較
      舊的可能美金五萬元，都不超過美金十萬元，還負責安裝
      並教到會做云云（見本院卷(二)第三頁至第六頁）。證人即
      曾任環宇公司工程師及廠長之辛○○於本院審理時亦附和
      其詞證述：我於八十六年三月一日至九十三年六月十七日
      先後在環宇公司擔任工程師及廠長，環宇公司購買的四、
      五號機是中古機器，四號機進來時我有整修，俄國工程師
      跟我說這個機器很便宜，是舊的機器，我說怎麼可能，他
      就帶我去看，一些電子零件上有年份標示，標示是西元一
      九八六、八七左右，我看到很驚訝，且環宇公司於八十七
      年購買四、五號機時不能上線生產，很多零件都要換，整
      修二、三個月，連管路都要換，還要烤漆，整修後剛開始
      品質也不穩定，四號機弄到八十九年才可以鍍一些高爾夫
      球頭，五號機則找不出參數，在我於九十三年離開時也沒
      有量產過。又九十三年十月三十日至同年十一月五日我有
      去白俄羅斯斯模剛原廠參觀，我針對真空鍍膜機大概詢價
      ，一號機大約美金六萬元，不含技術移轉，包括技術轉移
      是一臺美金七萬八千元云云（見本院卷(二)第十一頁至第十
      二頁）。惟查：
      (1)證人己○○經辯護人詰問何時知悉一至五號機老舊不堪
        用時，答稱：「（一號機拆機組裝時你是否在場？）不
        在。（二、三、四、五號機拆機裝機你是否在場？）不
        在。（你何時知道一號機老舊不堪用？）公司進來的機
        器一直在維修，我下去問機器怎麼回事，大約買進來後
        好幾年，是我快要辭董事長時。（你知道一號機老舊不
        堪用時，五號機是否已經買進來？）之前就已經懷疑機
        器的問題，當時被告戊○○說他會負全責要我放心。（
        你有所聽聞時，四號機是否已經買進來？）我會問，但
        是被告戊○○都要我放心。（一號機老舊不堪用，是二
        、三、四、五號機買到第幾臺時發現的？）我第一臺進
        來時就發現一直維修。（維修費用何人出？）公司。（
        公司都有列傳票、記帳？）有。」經本院質之：「既然
        買第一臺機器發現問題，又陸續相信被告戊○○，陸續
        買二、三、四、五號機？」，僅能搪塞以：「公司頭頭
        尾尾都在處理，被告戊○○掌握所有俄羅斯人的來源，
        我們都是從錯中學，被告戊○○有很多理由」云云。衡
        諸環宇公司係於八十四年十一月間至八十七年五月間陸
        續購入一至五號機，且均為證人己○○代表環宇公司實
        際洽談及簽訂合約，果若證人己○○於八十四年十一月
        間購入一號機時即發現機器老舊不堪用，環宇公司並須
        不斷支出維修費用之狀況下，豈有毫不加以質疑而持續
        於同年十二月間、八十五年五月間、八十七年一月間、
        八十七年五月間又分別購入二、三、四、五號機之理？
        此顯悖於常情。
      (2)且證人辛○○所證述四、五號機為價格低廉之中古機器
        等情節與證人甲○○○○○○○○ ○○○○○○、丙○○、壬○○之證
        言齟齬，亦與環宇公司函覆本院一至五號機購入迄今之
        使用狀況相違。況證人辛○○對於究何俄國工程師告以
        四號機為舊機器，僅能以：瘦瘦高高，不記得名字，他
        很久沒來環宇公司云云推諉，其證詞憑信性不足，已有
        瑕疵，且其當庭提出ＶＵ—二ＭＢＳ報價之電子郵件、
        照片及合約書，係其於九十三年十一月十日所為之詢價
        ，亦不足據以推論被告戊○○於八十四年至八十七年透
        過F.I.C.公司售予環宇公司之一至五號機價格確屬偏高
        。
      (3)再者，證人己○○與被告戊○○因經營理念不合，二人
        於八十七年同時辭任環宇公司董事長及總經理，嗣證人
        己○○再擔任董事，又遭被告戊○○於九十二年六月三
        十日之股東會運作罷免，此據證人己○○證述在卷（見
        本院卷(二)第八頁）。而證人辛○○於九十三年五月間因
        遭被告戊○○調至環宇公司研發部門而請辭，現於證人
        己○○擔任負責人之戴維科技公司工作，亦據證人辛○○證述明確（見本院卷(二)第十四頁），益徵證人己○○
        、辛○○與被告戊○○間素有嫌隙，其二人之證言難免
        偏頗，自難憑採。
    8.至於被告戊○○於環宇公司筆記紙上固曾親筆書寫：「Ｂ
      Ｙ—一一○○其實際價格為US＄三二○○○○（不含運費
      及稅金），在環宇之價格為US＄六七八○○○。ＢＹ—七
      ○○Ｄ（ＵＢＭ）其實際價格為US＄二七○○○○（不含
      運費及稅金），在環宇之價格為US＄五六○○○○。ＢＹ
      —二ＭＩ其實際價格為US＄二八○○○○而環宇價格為US
      ＄五七○○○○。上列金額為公司最高秘密，徐董及我與
      部分董事知道之外，其餘無人知道，其收益分配給原始股
      東而已（請注意）」等語（見同上法務部調查局卷第六十
      八頁）。惟該筆記紙係華俄公司結束F.I.C.公司代理時，
      環宇公司董事聊天時談及，如讓F.I.C.公司公司將機器賣
      給他人，環宇公司將為自己製造競爭對手，故由環宇公司
      與F.I.C.公司公司商談代理事宜，惟環宇公司只代理裝飾
      膜，且事關重大，須提交股東會開會決定，股東會同意後
      ，證人丙○○與被告戊○○洽談如做此代理工作獲取之利
      潤，因證人丙○○等人係環宇公司之創始股東，創始股東
      常抱怨投資沒有獲利，證人丙○○等人向被告戊○○提及
      代理銷售機器過程可以讓環宇公司有回饋，後來有天開會
      之前被告戊○○拿上開筆記紙給證人丙○○看等情，業據
      證人丙○○證述綦詳（見本院卷(二)第四十六頁），核與被
      告戊○○所辯：當時華俄公司結束與環宇公司之合作，環
      宇公司要自己代理機器，當時環宇公司滿低潮的，我寫這
      張筆記紙給幾位董事看，告訴他們還可以獲得之利潤鼓勵
      他們等語相符（見本院卷(二)第三○五頁反面）。是徒憑前
      揭筆記紙內容，尚不足作為不利於被告戊○○之認定。
  (四)綜上所述，公訴人所提證據及指出證明之方法，無從說服本
    院形成被告戊○○涉犯背信犯行有罪之心證，此外，復查無
    其他積極證據足資認定被告戊○○涉有公訴人所指之背信犯
    行，既不能證明被告戊○○犯罪，參諸首揭說明，自應為無
    罪之諭知。
六、至於辯護人聲請傳喚證人張凱傑，欲證明由其所出具之評估
    報告，環宇公司購買一至四號機之價格與國外同型機器相較
    ，並無偏高情事，惟關於環宇公司一至五號機之售價，業據
    證人甲○○○○○○○○ ○○○○○○結證如前，且本案事證已明，本院認
    無再予傳喚之必要，附此敘明。
據上論斷，應依刑事訴訟法第二百九十九條第一項前段、第三百
零一條第一項，修正前公司法第九條第三項，刑法第十一條前段
、第二條第一項，修正前刑法第二十八條、第四十一條第一項前
段，修正前罰金罰鍰提高標準條例第二條，現行法規所定貨幣單
位折算新臺幣條例第二條，判決如主文。
本案經檢察官戴文亮到庭執行職務
中    華    民    國  九十五  年    十    月  三十一  日
                          臺灣臺北地方法院刑事第十四庭
                              審判長法  官  宋松璟
                                    法  官  劉煌基
                                    法  官  孫萍萍
以上正本證明與原本無異。
如不服本判決，應於判決送達後十日內，向本院提出上訴狀。
                                    書記官  張汝琪
中    華    民    國  九十五  年    十    月  三十一  日
附錄本案論罪科刑法條：
修正前公司法第九條
公司設立登記後，如發現其設立登記或其他登記事項，有違法情
事時，公司負責人各處一年以下有期徒刑、拘役或科或併科新臺
幣六萬元以下罰金。
公司負責人對於前項登記事項，為虛偽之記載者，依刑法或特別
刑法有關規定處罰。
公司應收之股款，股東並未實際繳納，而以申請文件表明收足，
或股東雖已繳納而於登記後將股款發還股東，或任由股東收回者
，公司負責人各處五年以下有期徒刑、拘役或科或併科新臺幣六
萬元以下罰金。
前三項裁判確定後，由法院檢察處通知中央主管機關撤銷其登記
。


司法院資訊處製作；財團法人民間司法改革基金會備份。
